臺灣桃園地方法院刑事判決　　　　　　　95年度易字第1410號
公　訴　人　臺灣桃園地方法院檢察署檢察官
被　　　告　甲○○
上列被告因詐欺案件，經檢察官提起公訴（95年度偵字第9943號
），本院判決如下︰
    主  文
甲○○幫助意圖為自己不法之所有，以詐術使人將本人之物交付
，處有期徒刑陸月，如易科罰金，以銀元參佰元即新臺幣玖佰元
折算壹日。
    事  實
一、緣甲○○明知提供帳戶資料予他人使用，可能幫助他人從事
    詐欺取財等犯罪，猶基於幫助他人詐欺取財之間接故意，於
    民國93年12月2 日前往桃園縣中壢市中國信託商業銀行股份
    有限公司中壢分行（下稱「中國信託銀行中壢分行」），就
    其原於87年8 月27日在該行申辦之帳號為000000000000號存
    款帳戶掛失止付，並申請銀行補發存摺、提款卡，因而取得
    中國信託銀行中壢分行當日發給之存摺、提款卡及提款密碼
    後，甲○○隨即於93年12月2 日起至同年12月7 日間之某日
    ，在桃園縣境內某不詳地點，將上開帳戶之存摺、提款、提
    款密碼交予某不詳姓名年籍之成年人使用，供其用以犯詐欺
    取財罪。其後，該不詳姓名年籍成年男子旋基於意圖為自己
    不法所有之犯意，於93年12月7 日下午4 時5 分許，撥打電
    話予乙○○後，向乙○○佯稱略以：其子張國維遭人綁架，
    要新臺幣（下同）20萬元，須至高雄縣鳳山市○○路85之1
    號中國信託銀行匯款云云，使乙○○信以為真，陷於錯誤，
    遂按該不詳姓名年籍成年人所為指示，於同日下午5 時11分
    許，在高雄縣鳳山市○○路85之1 號之中國信託銀行，以自
    動存款機存款之方式，自乙○○自己之帳戶中，先後存款99
    ,000 元 、37,000元、64,000元進入對方指定之帳號000000
     000000 號賴佳宏之帳戶內（賴佳宏所涉犯行由檢察官另行
    偵查中），及先後存款50,000元、50,000元至對方指定之甲
    ○○所有之上開中國信託中壢分行帳戶（帳號：0000000000
    00號）內，該存入款項隨即於同日下午遭人以甲○○交付之
    提款卡以每次提領1 萬元之方式，共計領出100,000 元。嗣
    因乙○○於匯款後察覺有異，認係遭詐欺取財後報警處理，
    始循線查悉上情。
二、案經臺中市政府警察局第二分局報告臺灣臺中地方法院檢察
    署檢察官呈請臺灣高等法院檢察署檢察長令轉臺灣桃園地方
    法院檢察署檢察官偵查起訴。
    理  由
壹、程序方面：
    按被告以外之人於審判外之言詞或書面陳述，除法律有規定
    者外，不得作為證據；被告以外之人於審判外之陳述，雖不
    符前4 條之規定，而經當事人於審判程序同意作為證據，法
    院審酌該言詞陳述或書面陳述作成時之情況，認為適當者，
    亦得為證據；當事人、代理人或辯護人於法院調查證據時，
    知有第159 條第1 項不得為證據之情形，而未於言詞辯論終
    結前聲明異議者，視為有前項之同意。刑事訴訟法第159 條
    第1 項、第159 條之5 就此分別定有明文。經查，證人乙○
    ○於警詢中所為之陳述，對於被告甲○○而言，固屬被告以
    外之人於審判外之陳述，屬傳聞證據，然被告於本院準備程
    序期日中，迄言詞辯論終結前，未就上開證人於警詢中陳述
    之證據能力聲明異議，且本院審酌檢察官所提該項供述證據
    ，並非公務員違法取得之證據，無證據力明顯過低之情形，
    復經本院於審判期日就上開證據進行調查、辯論，依法自得
    作為本案證據；又卷附中國信託銀行94年11月24日中信銀集
    作000000000070號函附存款相關服務性業務申請約定書、約
    定條款、存款系統歷史交易查詢報表、被害人乙○○提出之
    客戶交易明細表4 紙、中國信託銀行存入憑證1 紙、高雄市
    政府警察局新興分局受理各類案件紀錄表及受理刑事案件報
    案三聯單等證據，並非供述證據，無傳聞法則之適用，與本
    案具有關聯性，且上開物證係經偵辦員警合法取得，自得作
    為證據。
貳、實體方面：
一、訊據被告甲○○固坦承帳號為000000000000號帳戶為其於87
    年8 月27日申辦者，惟矢口否認有何幫助詐欺犯行，辯稱：
    伊申請上開帳戶之後都未作存款轉帳使用，之後是為聲請中
    國信託銀行之信用卡，其遂於93年12月2 日前往中國信託銀
    行中壢分行辦理帳戶掛失止付，並向銀行申請補發上開帳戶
    之存摺、提款卡，並在銀行變更語音轉帳密碼，其於申請補
    發之第2 天發現上開帳戶之存摺及提款卡均遺失，並未交付
    他人使用云云。經查：
  (一)被害人乙○○遭不詳姓名年籍之成年人，以其子張國維遭人
    綁架，要20萬元，須至高雄縣鳳山市○○路85之1 號中國信
    託銀行匯款之不實事項，對之施以詐術後，致被害人乙○○
    信以為真，陷於錯誤，乃於93年12月7 日下午5 時11分許，
    在高雄縣鳳山市○○路85之1 號之中國信託銀行，以自動存
    款機轉帳匯款之方式，自乙○○自己之帳戶中，先後存款99
    ,000 元 、37,000元、64,000元進入對方指定之帳號000000
    000000號賴佳宏之帳戶內（賴佳宏所涉犯行由檢察官另行偵
    查中），及先後存款50,000元、50,000元至對方指定之甲○
    ○所有之上開中國信託中壢分行帳戶（帳號：000000000000
    號）內，因而受騙乙節，除據被害人乙○○於警詢中指述明
    確（見臺中市警察局第四分局刑事案件偵查卷宗第6 至7 頁
    ）外，並有被害人乙○○提出之客戶交易明細表4 紙、中國
    信託銀行存入憑證1 紙、高雄市政府警察局新興分局受理各
    類案件紀錄表及受理刑事案件報案三聯單各1 份（見同上偵
    查卷宗第8 、22至23頁）及被告所有之上開帳戶歷史交易查
    詢紀錄1 份（見臺灣臺中地方法院檢察署95年度偵字第164
    號卷宗第16至17頁）附卷可稽，足認被害人乙○○就此部分
    之指訴核屬真實。是以，被害人乙○○確係遭某不詳姓名年
    籍之成年人詐欺，而將上開受騙款項中之10萬元存入被告所
    有之上開中國信託銀行中壢分行帳戶內乙節，即堪認定。
  (二)又上開中國信託銀行中壢分行帳戶（帳號：000000000000號
    ）之存摺、提款卡及語音轉帳密碼等物，係被告於87年8 月
    27日前往中國信託銀行中壢分行開戶後，其後被告復於93年
    12月2 日前往該分行辦理存摺遺失申請補發業務，而經中國
    信託銀行發予其個人使用之物，此經被告於本院審理中供承
    在卷，並有中國信託銀行94年11月24日中信銀集作00000000
    00 70 號函附存款相關服務性業務申請約定書、約定條款、
    存款系統歷史交易查詢報表各1 份附卷可佐（見同上偵查卷
    第10至17頁），互核相符。而觀諸卷附上開帳戶之歷史交易
    明細查詢可知，被告於87年8 月27日在銀行存入1 千元並申
    請該帳戶使用後，僅於87年9 月1 日將該1 千元提款領出，
    使該帳戶餘額歸零後，即未曾使用過，其後，迄93年12月2
    日曾以轉帳方式匯入200 元後，被告隨即向中國信託銀行中
    壢分行申請補發存摺之際，經銀行先後扣除200 元作為印章
    掛失及補發存摺之費用，被告復於領得補發之存摺、提款卡
    後，於同日以跨行轉帳方式匯入90元，隨即又跨行轉帳匯出
    70元至其他帳戶內，再於同日轉帳匯入900 元後，隨即又跨
    行轉帳匯出700 元；於93年12月3 日亦有人以跨行轉帳方式
    匯入300 元後，隨即於同日跨行轉帳匯出300 元；於93年12
    月6 日亦有人以跨行轉帳方式匯入300 元後，隨即經人以跨
    行轉帳方式匯出200 元，再以跨行轉帳方式匯入100 元後，
    以跨行轉帳方式匯出100 元；於93年12月7 日又有人以跨行
    轉帳方式匯入100 元後，隨即於同日以跨行轉帳方式匯出10
    0 元後，迄被害人乙○○受騙而於93年12月7 日下午8 時17
    分55秒匯入5 萬元之前，該帳戶均無任何使用紀錄乙節，有
    上開帳戶之歷史交易查詢紀錄1 份（見同上偵查卷第16至17
    頁）可參，佐以被告於本院審理中復供承：其於93年12月2
    日申請補發存摺及提款卡、語音轉帳密碼後，有在銀行以隨
    機選號方式變更其語音轉帳密碼後，於第2 天發現帳戶存摺
    及提款卡不見等語明確。綜此，被告應係於93年12月2 日至
    同年月7 日間之某日，將上開帳戶之存摺、提款卡交予他人
    乙節，足堪認定。
  (三)衡諸一般金融交易常情，私人所有之金融機構帳戶存摺及提
    款卡，具有高度屬人性，除非係本人或本人所授權之人，得
    以出示本人之印鑑或使用提款卡時輸入正確之密碼之際，可
    正確使用外，其他人均無法任意使用，此乃為維護金融秩序
    、交易安全而設之保護措施；今被告所有之上開中國信託銀
    行帳戶既均為其私人存提款使用之物，然被告於87年8 月27
    日申請該帳戶後，不僅將其內開戶金額提領一空，使帳戶餘
    額歸零，於時隔數年後，復僅以欲申請中國信託銀行之信用
    卡云云為由，於93年12月2 日向中國信託銀行中壢分行申請
    補發存摺、提款卡及語音轉帳密碼。凡此情節，均與常人申
    請帳戶之後，多會頻繁使用之常情未合。
  (四)再者，俟被害人乙○○受騙後於93年12月7 日晚上8 時17分
    55秒存入50,000元至被告所有之上開帳戶後，該存入款項隨
    即於同日遭人以提款卡每次提領1 萬元之方式，分5 次提領
    共5 萬元殆盡，嗣被害人乙○○於同日晚上9 時28分38秒再
    度存入5 萬元至上開帳戶後，該存入款項又隨即遭人以相同
    方式提領殆盡乙節，此觀諸上開帳戶歷史交易查詢報表之記
    載即明，此種情形實與本院於審判上就同一類型案件之審理
    經驗所得知之詐欺取財罪犯罪態樣多係由被害人因受詐欺而
    匯出款項至人頭帳戶內，該人頭帳戶內之該筆匯款隨即遭人
    以跨行轉帳或提款卡提領之方式提領殆盡之情形相符，而與
    一般人平時使用該帳戶存、提款之方式，迥然有異。
  (五)末查，金融機關帳戶之存摺、提款卡係存戶持有該帳戶內款
    項之證明，金融卡更有自提款機即時提取該帳戶內之款項、
    轉帳，甚至變更提款密碼、臨時借支現金等功能，由其重要
    性而言，設非存戶隨身攜帶，亦必妥為保存，不使之輕易外
    流，甚且，當存戶取得銀行等金融機構發給之金融卡後，銀
    行等金融機關均會要求存戶重新設定金融卡密碼，並提供掛
    失、止付等服務，以防存戶之金融卡遺失或遭人盜用。以此
    論之，本件對被害人乙○○行騙之不詳姓名年籍成年人，若
    欲使用被告所有之上開帳戶，若非由被告提供相關之提款密
    碼，並任其使用不予掛失，實無可能遂其心意，是以，在兩
    相對照之下，應足認將被告除有於93年12月2 日至同年月7
    日間之某日，在桃園縣境內某不詳地點，將上開帳戶之存摺
    、提款卡交付予該不詳姓名年籍成年人持有外，復有同時提
    供該帳戶提款卡之提款密碼提供該人使用無疑。況被告於警
    詢中所辯：其於93年12月2 日將補辦之上開帳戶存摺、印鑑
    、提款卡、提款密碼放在褲子口袋中，於當天下午6 時左右
    ，在中壢火車站附近發現存摺、印鑑、提款卡、提款密碼均
    不見了，並未向警方報案云云，及於偵查中辯稱：其因上開
    帳戶之前1 本存摺放在家裡，找不到後，便去申請補發，後
    來其在中壢的公園一個人喝酒時，存摺及提款卡就不見了，
    沒有報警或辦理掛失云云，及其嗣於本院審理中所辯：其申
    請補發上開存摺及提款卡後，第2 天才發現存摺及提款卡遺
    失，因為開戶只存1 、2 百元，第2 天就遺失了，裡面沒什
    麼錢，想說不急，就沒有去辦理掛失云云，前後辯解均不一
    致，由此足徵被告上開於警詢、偵查中及本院審理中之辯解
    ，均屬事後卸責之詞，不足採信。
  (六)按「行為人對於構成犯罪之事實，預見其發生而其發生並不
    違背其本意者，以故意論」，刑法第13條第2 項定有明文。
    查金融機構現時對客戶前來申請開設帳戶，一般而言，僅需
    存入最低開戶金額即可，並無特殊限制，且個人亦可同時在
    不同之金融機構申請數個存款帳戶使用，換言之，在金融機
    構開戶，甚為容易，而現今詐欺集團往往巧立名目，誘使被
    害人轉帳匯款至人頭帳戶，以遂行犯罪，並藉此隱蔽身份，
    逃避警員查緝，此種案件層出不窮，時有所聞，且經電視媒
    體、社會大眾長期報導、傳述結果，已係眾所週知之事實，
    是故，個人帳戶不能隨意提供他人使用，應係一般人應有之
    認識，而被告在提供本件存摺、提款卡及提款密碼予不詳姓
    名年籍之成年人使用時，已40餘歲，心智正常，對上開社會
    常態，依其年齡、智識及認知，顯難諉為不知，其自有由上
    揭情事，而預見該不詳之成年人在取得其帳戶存摺、提款卡
    及語音轉帳密碼後，有將之用於詐欺取財等違法情事之可能
    ，然被告仍貿然將其帳戶存摺、金融卡及提款密碼提供予該
    不詳成年人使用，自足認定對被告而言，縱使該人果然藉其
    帳戶犯罪，亦不違背其本意，被告有幫助該人犯詐欺取財罪
    之未必故意，應可認定。
  (七)綜上所述，本案事證明確，被告犯行堪以認定，應予依法論
    科。
二、查被告甲○○行為後，刑法於94年2 月2 日修正公布，於95
    年7 月1 日施行。按行為後法律有變更者，適用行為時之法
    律，但行為後之法律有利於行為人者，適用最有利於行為人
    之法律，修正後刑法第2 條第1 項定有明文。刑法第2 條本
    身雖經修正，但刑法第2 條既屬適用法律之準據法，本身尚
    無比較新舊法之問題，應一律適用裁判時之修正後刑法第2
    條規定以決定適用之刑罰法律，核先敘明。又以本次刑法修
    正之比較新舊法，應就罪刑有關之共犯、未遂犯、想像競合
    犯、牽連犯、連續犯、結合犯，以及累犯加重、自首減輕暨
    其他法定加減原因（如身分加減）與加減例等一切情形，綜
    其全部罪刑之結果而為比較，如新舊法處罰之輕重相同，即
    無比較適用之問題，即無刑法第2 條第1 項之適用，應依一
    般法律適用原則，適用裁判時法（參見最高法院95年度第8
    次、第21次之刑庭會議決議意旨）。查刑法第339 條第1 項
    之詐欺取財罪，法定刑所得科或併科之罰金為1 千元以下罰
    金，據修正後刑法施行法增訂第1 條之1 ：「中華民國九十
    四年一月七日刑法修正施行後，刑法分則編所定罰金之貨幣
    單位為新臺幣。九十四年一月七日刑法修正時，刑法分則編
    未修正之條文定有罰金者，自九十四年一月七日刑法修正施
    行後，就其所定數額提高為三十倍。但七十二年六月二十六
    日至九十四年一月七日新增或修正之條文，就其所定數額提
    高為三倍」及刑法第33條第5 款修正為：「主刑之種類如下
    ：五、罰金：新臺幣一千元以上，以百元計算之」等規定，
    是依修正後之法律，刑法第339 條第1 項詐欺取財罪所得科
    或併科之罰金刑最低為新臺幣1 千元；然依被告行為時之刑
    法第33條第5 款規定之罰金最低額1 元計算，刑法第339 條
    第1 項之詐欺取財罪所得科或併科罰金刑最低額為銀元1 元
    ，經依現行法規所定貨幣單位折算新臺幣條例第2 條換算為
    新臺幣後，其最低額僅為新臺幣3 元。因此，比較上述修正
    前、後之刑罰法律，自以被告行為時關於科處最低罰金刑之
    法律較有利於被告。
三、查金融存款帳戶，屬於個人財產權益，其與儲戶存摺、印鑑
    、提款卡相結合，專屬性、私密性更高，除非本人或與本人
    具密切之關係者，難認有何理由可自由使用私人之存摺、印
    鑑及提款卡，一般人亦均有應妥善保管上開物件，防止被他
    人冒用之認知。且近來詐欺集團犯案每每利用人頭帳戶為其
    犯罪工具，若任意提供自己帳戶及其相關物件資料予不明人
    士使用，將有遭他人作為詐欺犯罪時，非正當資金進出之用
    之不法用途，此為具有社會生活經驗之成年人所得認識，本
    件被告任意交付其帳戶資料予不認識之人，即有以己帳戶供
    他人作為詐欺犯罪時使用之未必故意甚明。惟被告僅提供其
    帳戶之相關物件，為他人之詐欺取財犯行提供助力，尚無以
    自己實施詐欺犯罪之意思，而與他人有詐欺犯罪之犯意聯絡
    ，或被告有直接參與詐欺犯罪構成要件行為之分擔情事，尚
    非共同正犯。又按刑法上之幫助犯，係對於犯罪與正犯有共
    同之認識，而以幫助之意思，對於正犯資以助力，而未參與
    實施犯罪之行為者而言（詳最高法院75年度台上字第1509號
    、84年度台上字第5998號、第6475號、88年度台上字第1270
    號判決，均同此意旨）；是以，如未參與實施犯罪構成要件
    之行為，且係出於幫助之意思提供助力，即屬幫助犯，而非
    共同正犯。本件被告基於幫助詐欺取財之犯意，提供金融機
    構帳戶之存摺、提款卡及提款密碼予不詳姓名年籍成年人使
    用，供該人用以對被害人乙○○施用詐術，使被害人乙○○
    陷於錯誤而存款總計10萬元至被告所提供之上開中國信託銀
    行帳戶內，旋遭以提款卡提領殆盡。是核被告所為，係犯刑
    法第30條第1 項及修正前刑法第339 條第1 項詐欺取財罪之
    幫助犯，該不詳姓名年籍成年人為詐欺取財罪之正犯。爰審
    酌被告所有之上開中國信託銀行帳戶存摺、提款卡及提款密
    碼既提供予他人使用，用以詐欺他人財物，所為已影響社會
    正常交易安全，增加被害人尋求救濟之困難，並使犯罪之追
    查趨於複雜，本應予以嚴懲，且其犯罪後仍矢口否認犯行，
    犯罪後態度不佳等一切情狀，量處如主文所示之刑。末按，
    被告行為時之刑法第41條第1 項有關易科罰金之折算標準已
    於94年2 月2 日修正公布，罰金罰鍰提高標準條例第2 條並
    於95年5 月17日修正刪除，均自95年7 月1 日施行，有關易
    科罰金之折算標準，被告行為時之易科罰金折算標準，修正
    前罰金罰鍰提高標準條例第2 條前段（現已刪除）規定，就
    其原定數額（1 元以上3 元以下）提高為1 百倍折算1 日，
    則本件被告行為時之易科罰金折算標準，應以銀元1 百元以
    上3 百元以下折算1 日，經折算為新臺幣後即以新臺幣3 百
    元以上9 百元以下折算一日，惟95年7 月1 日施行之刑法第
    41條第1 項前段則規定：「犯最重本刑為五年以下有期徒刑
    以下之刑之罪，而受六個月以下有期徒刑或拘役之宣告者，
    得以新臺幣一千元、二千元或三千元折算一日，易科罰金。
    」，比較修正前後之易科罰金折算標準，以修正施行前之規
    定，較有利於被告，依修正後刑法第2 條第1 項前段之規定
    ，應適用行為時即修正前刑法第41條第1 項前段、修正前罰
    金罰鍰提高標準條例第2 條之規定較有利於被告。故
    本件爰依上開規定諭知易科罰金之折算標準，以示懲儆。
據上論斷，依刑事訴訟法第299 條第1 項前段，修正後刑法第2
條第1 項前段、第30條第1 項、第2 項，刑法第339 條第1 項，
修正前刑法第41條第1 項前段，刑法施行法第1 條之1 第1 項、
第2 項前段，修正前罰金罰鍰提高標準條例第2 條，判決如主文
。
中　　華　　民　　國　　96　　年　　1 　　月　　30　　日
                  刑事第九庭  審判長法  官   何信慶
                                     法  官  何燕蓉
                                     法  官  胡芷瑜
以上正本證明與原本無異。
如不服本判決，應於判決送達後10日內向本院提出上訴狀（應附
繕本），上訴於臺灣高等法院。
　　　　　　　　　　　　　　       　書記官　張懿昀
中　　華　　民　　國　　96　　年　　1 　　月　　31　　日
附錄論罪科刑依據之法條：
中華民國刑法第339條(普通詐欺罪)
意圖為自己或第三人不法之所有，以詐術使人將本人或第三人之
物交付者，處五年以下有期徒刑、拘役或科或併科一千元以下罰
金。
以前項方法得財產上不法之利益或使第三人得之者，亦同。
前二項之未遂犯罰之。
